臺灣高等法院高雄分院刑事判決　　　 100年度交上易字第76號
上　訴　人
即　被　告　劉憲彥
選任辯護人　鍾夢賢律師
上列上訴人因業務過失傷害案件，不服臺灣高雄地方法院100 年
度交易字第8 號中華民國100 年4 月26日第一審判決（起訴案號
：臺灣高雄地方法院檢察署99年度偵字第29039 號），提起上訴
，本院判決如下：
     主  文
上訴駁回。
     事  實
一、劉憲彥係考領職業小客車駕駛執照之人，並以駕駛車牌號碼
    681-YA營業小客車（下稱計程車）為業，為從事駕駛業務之
    人，於民國99年1 月4 日12時50分許，駕駛上開計程車沿高
    雄市新興區○○○路由東往西方向行駛，行經該路段302 號
    （道路交通事故現場圖誤繕為308 號）前，本應注意車輛迴
    車前，應暫停並顯示左轉燈光或手勢，看清無來往車輛，始
    得迴轉，且當時天候晴朗、路面乾燥、無缺陷、無障礙物、
    視距良好，並無不能注意之情事，竟疏於注意後方有葉日富
    駕駛車牌號碼9735-JJ 號營業小貨車（下稱貨車，葉日富受
    僱於食品公司並擔任運送食品之工作）尾隨於後，即貿然欲
    迴轉，惟因對向車道適有何順生騎乘車牌號碼XAO-709 號重
    型機車（下稱機車）經過，遂暫時停於車道上讓該機車通過
    ，而此時適因葉日富超速行駛（葉日富所犯本件業務過失傷
    害罪部分，業經臺灣高雄地方法院100 年度交易字第8 號判
    決有期徒刑4 月，如易科罰金以新台幣1 千元折算1 日確定
    ），且未注意車前狀況，隨時採取必要之安全措施，突見上
    開情形為閃避前方劉憲彥駕駛之計程車，遂緊急踩煞車並將
    方向盤左轉至對向車道，致其駕駛之貨車與劉憲彥駕駛之計
    程車發生擦撞，並撞及前揭騎乘機車之何順生，因而使何順
    生人、車倒地，並受有左脛腓骨開放性骨折、左股骨四頭肌
    及肌腱撕裂傷、頭部外傷多處擦裂傷等傷害。劉憲彥於肇事
    後，對於未發覺之上開業務過失傷害之犯罪，主動向員警坦
    承肇事自首而願接受裁判。
二、案經何順生訴由高雄市政府警察局新興分局報告臺灣高雄地
    方法院檢察署檢察官偵查起訴。
     理  由
一、證據能力：
    後述關於證人於審判外之陳述及卷附書證而屬於傳聞證據等
    部分，檢察官、上訴人即被告（下稱被告）劉憲彥及其辯護
    人已於本院審理調查上開證據時均知係屬傳聞證據，而就此
    證據能力均表示無意見，即同意作為證據，且本院認為以之
    作為本案認定之證據，均與待證事實具有關聯性，且無證據
    證明此等證詞有何非出於任意性，或書證有何遭變造或偽造
    情事，作為本案之證據亦屬適當，依刑事訴訟法第159 條之
    5 第1 項規定，自得為證據。
二、訊據被告劉憲彥固坦承於前揭時間、地點因迴轉而發生上開
    之車禍事故，惟否認上開業務過失傷害犯行，辯稱：伊迴轉
    時看到被害人何順生騎乘機車過來，遂停在現場等候其通過
    ，當伊要迴轉時從後視鏡並沒有看到任何車輛，伊認為駕駛
    貨車之葉日富應是從忠孝路口轉過來八德一路，所以伊才沒
    有看到上述貨車在伊計程車之後，伊對於本件交通事故並無
    過失云云；被告辯護意旨則以：被告係在虛黃線路段可以迴
    車之路段準備迴車，且於迴車前有先暫停讓被害人機車行駛
    ，亦有注意後方並無來車之迴車規定，則被告於迴轉時並無
    應注意、能注意而不注意之疏失責任；而葉日富於上揭時、
    地超速駕駛貨車，且依煞車痕距離判斷，其與被告之計程車
    間應有相當之距離，當能輕易看到被告之計程車欲迴轉而減
    速踩停煞車，竟仍撞擊被告之計程車並致被害人受傷，自應
    由葉日富負完全之責任，被告與本件交通事故並無相當因果
    關係等語。經查：
(一)、被告劉憲彥於99年1 月4 日12時50分許駕駛上開之計程車，
    沿高雄市新興區○○○路由東向西方向行駛，行經該路段30
    2 號（道路交通事故現場圖誤繕為308 號）前，因欲迴轉且
    適有證人即被害人何順生於對向車道（由西向東）騎乘機車
    經過，被告遂暫停於車道上讓何順生通過，惟該時被告後方
    適有證人即原審同案被告（下稱證人）葉日富駕駛上開貨車
    ，因超速見狀緊急煞車，並左轉閃避不及而擦撞前方被告駕
    駛之計程車，進而撞及正經過該地點何順生所騎乘之機車，
    致何順生因而人、車倒地，受有左脛腓骨開放性骨折、左股
    骨四頭肌及肌腱撕裂傷、頭部外傷多處擦裂傷等情，業據證
    人即告訴人（下稱證人）何順生於警詢、偵訊時證述綦詳（
    警卷第7 頁，偵卷第44、45頁），亦與證人即原審同案被告
    （下稱證人）葉日富所陳之情形大致相符，並有卷附之道路
    交通事故現場圖、道路交通事故調查報告表（一）、（二）
    、高雄市政府警察局交通大隊交通事故談話紀錄表、高雄市
    政府99年5 月20日高市府交三字第0990028965號函檢附之高
    雄市車輛行車事故覆議鑑定委員會鑑定意見書、高雄市政府
    交通局99年11月3 日高市交四字第0990047954號函、肇事現
    場照片及八德一路道路標線劃設照片（偵卷第8 至11、14至
    26、29、30、60、61、66、67頁），及高雄市政府警察局交
    通警察大隊100 年8 月26日高市警交安字第1000029593號函
    （本院卷第60頁）可佐。被告亦不否認上情，此部分之事實
    ，足可認定。
(二)、本件道路交通事故現場之高雄市新興區○○○路302 號前之
    路段，係雙向各一車道、兩側並有慢車道之劃設，路幅非寬
    ，且車禍事故發生時為中午時分，該日天氣晴朗、路面乾燥
    、無缺陷、無障礙物、視距良好等情，有上開道路交通事故
    現場圖、現場照片可稽，是依本件肇事當時之狀況，被告劉
    憲彥應可藉由車內之後視鏡或左、右兩側之照後鏡，清楚看
    到後方有無來車之情形。又參以證人葉日富於警詢、原審所
    證述當時係由民族路由北往南方向右轉八德一路直行至上開
    肇事現場等語（偵卷第5 頁背面，原審卷第28頁），則因民
    族路右轉八德一路至肇事現場前，尚有相當之距離，且葉日
    富駕駛貨車之後車廂較一般自小客車高度為高，外觀更為明
    顯，是行駛於葉日富前方之車輛，如無其他因素阻隔其視線
    ，亦應可於視野所及之情況下，輕易看到後方葉日富駕駛之
    貨車。雖被告質疑葉日富可能從忠孝路轉入八德一路，所以
    伊於迴轉時才未看到葉日富駕駛之貨車云云。然上情僅為被
    告片面之質疑，並無其他積極證據足資佐證，且觀之本件肇
    事地點之地圖可知（本院卷第42頁），高雄市○○○路與八
    德一路係垂直方向之道路，肇事地點並非上開之交岔路口，
    2 者間尚有相當之距離（經本院囑警測量後，上開交岔路口
    距被告駕駛之計程車約90公尺，距葉日富駕駛之貨車約近70
    公尺，有高雄市政府警察局交通警察大隊交通100 年8 月26
    日高市警交安字第1000029593號函可參「本院卷第60頁」）
    ，亦即縱認葉日富係由忠孝路右（或左）轉至八德一路，則
    以該交岔路口至肇事地點之距離、路幅，及葉日富駕駛之貨
    車外觀較一般自小客車為高等因素加以判斷，被告亦應可看
    清楚後方葉日富左（右）轉後直行駕駛之貨車；況被告於肇
    事前甫經過上開之路口，顯然該時八德一路方向（即東西向
    ）應為綠燈、忠孝一路方向（即南北向）應為紅燈，故除非
    葉日富闖越忠孝一路之紅燈並加速過彎，否則於暫停紅燈後
    再因綠燈而起駛轉彎至八德一路，葉日富當無可能於肇事現
    場之地面留有長達23.1公尺（右煞車痕）、23.5公尺（左煞
    車痕，參偵卷第8 頁背面之道路交通事故現場圖）之高速緊
    急煞車痕跡。況被告於偵查時亦供明：「當時迴轉時有煞車
    停止讓被害人（機車）通過，後來就聽到煞車聲，葉日富的
    車尾就碰到伊前方車頭，再去撞到被害人的機車」等語（偵
    卷第45頁），顯然葉日富駕駛之貨車擦撞被告之計程車，係
    於相當短暫時間內所發生，且從葉日富駕駛之貨車，現場長
    達20幾公尺之煞車痕跡判斷，葉日富應無可能突然從路邊駛
    出，而高速煞車發生本次之車禍事故，足徵被告於前址迴轉
    時，應可從車內後視鏡或左、右後照鏡內，清楚看到正後方
    被告葉日富駕駛之貨車甚明。是被告及其辯護人上開所辯「
    當時迴轉時，後方並無任何車輛」等語，尚與客觀事實未符
    。至於葉日富駕駛貨車於高雄市○○路橋下橋後，即逕行右
    轉並超速行駛部分，僅涉及違反相關道路交通規則之駕駛違
    規，尚不影響上開之事實之認定，併予敘明。
(三)、按汽車迴車時，應暫停並顯示左轉燈光或手勢，看清無來往
    車輛，並注意行人通過，始得迴轉。道路交通安全規則第10
    6 條第5 款定有明文；又此規定係要求駕駛人應善盡該規定
    之責任，該規定所稱之「看清無來往車輛」，其意旨應不在
    於「看清多少距離之內無來往車輛」，亦有交通部100 年8
    月22日交路字第1000046964號函所附之交通部98年10月27日
    交路字第0980056092號函文足佐（本院卷第58-59 頁）。本
    件被告劉憲彥合法考領職業小客車駕駛執照，有電子閘門證
    號查詢汽車駕駛人可參（原審卷第41頁），其以駕駛計程車
    為業，為從事駕駛業務之人，自應對於上開交通安全規則知
    之甚稔，且肇事當時天候晴，道路無缺陷、無障礙物，視距
    良好等情，有道路交通事故調查報告表（一）、（二）、高
    雄市政府警察局交通大隊交通事故談話紀錄表及肇事現場照
    片存卷可考。雖本件證人何順生於偵查、原審證述被告之計
    程車欲迴轉前，於何順生之機車經過時，有停下來讓機車過
    ，有停住約2 、3 秒等語，及證人葉日富於原審證述其發現
    被告（計程車）時，車頭在快車道上，車速非常慢等語，然
    證人何順生於警詢及證人葉日富於偵查，均指稱被告之計程
    車於肇事前係「突然迴轉」等語（偵卷第7 頁反面、第57頁
    ），又證人葉日富於原審亦證稱：「被告車原本在機車道，
    要迴轉，才進入快車道，此時伊才看到（發現）」（原審卷
    第28頁反面、第30頁正面），再佐以被告之計程車於肇事後
    所停放位置，即經葉日富貨車尾撞擊被告計程車左前車頭後
    ，比對被告之計程車左前車頭與八德一路中央分向線之角度
    ，益徵上開證詞所指「被告之計程車於肇事前突然迴轉」應
    非子虛。則被告之計程車縱有於八德一路中央方向線停住讓
    證人何順生之機車先行，但依本件肇事前之當時狀況，被告
    應可藉由後視鏡或左、右照後鏡清楚看到後方有無來車，客
    觀上顯然並無不能注意之情狀，竟疏未注意後方尚有葉日富
    駕駛之貨車，即貿然迴轉，致葉日富緊急煞車並轉向至對向
    車道，擦撞被告駕駛之計程車，並撞及適時經過該處由被害
    人騎乘之機車，是被告就本件交通事故確有上述過失情形，
    足堪認定，此與前述高雄市車輛行車事故覆議鑑定委員會鑑
    定覆議意見書之鑑定結果所認「被告因迴車未注意其他車輛
    ，為肇事主因；葉日富超速行駛，為肇事次因」等情，尚屬
    相符。從而，被害人因本次交通事故受有左脛腓骨開放性骨
    折、左股骨四頭肌及肌腱撕裂傷、頭部外傷多處擦裂傷之結
    果（參高雄醫學大學附設中和紀念醫院出具之診斷證明書，
    偵卷第28頁），自與被告之上開駕駛過失行為間有相當之因
    果關係，亦甚明確。
(四)、被告劉憲彥之辯護人於原審及本院，雖均聲請另送國立交通
    大學行車事故研究中心鑑定被告於迴轉前有無注意後方來車
    、有無禮讓對向被害人之來車、被告之迴轉與證人何順生遭
    葉日富撞傷間有無因果關係，若葉日富未超速及保持適當車
    距，有無撞及何順生之可能等情（原審審交易卷第41頁反面
    、本院卷第32-33 頁），惟本件交通事故之肇事原因及責任
    ，已經上開證據論述認定明確，且經高雄市車輛行車事故覆
    議鑑定委員會鑑定覆議在案，本院認無再送上開機構鑑定之
    必要，附此敘明。
(五)、綜上所述，被告劉憲彥所辯上情，均無可採。本件事證明確
    ，被告所為上開業務過失傷害犯行，應可認定。
三、核被告劉憲彥所為，係犯刑法第284 條第2 項前段之業務過
    失傷害罪。又被告於肇事後犯罪未被發覺前，向到場處理警
    員供承肇事，自首並接受裁判一節，有高雄市○○○○○道
    路交通事故肇事人自首情形紀錄表（偵卷第13頁）在卷可憑
    ，堪認被告符合自首之要件，爰依刑法第62條前段規定減輕
    其刑。
四、原審認被告劉憲彥罪證明確，因而適用刑法第284 條第2 項
    前段、第41條第1 項、第62條前段，刑法施行法第1 條之1
    等規定，並審酌被告於業務上駕駛上開計程車行經上址時，
    疏未注意後方尚有葉日富駕駛之貨車，竟貿然迴轉而使超速
    行駛之葉日富，因緊急煞車及欲迴避前方被告駕駛之計程車
    左轉至對向車道，嚴重侵害道路交通之往來安全，並因而肇
    致本件交通事故發生，所為實不足取，復參以本件交通事故
    為被告貿然迴轉所引起，而被害人所受之上開傷害，係葉日
    富左轉至對向車道撞及被害人所致等關於被告與葉日富之過
    程程度，被告犯後否認之態度及其尚無前案紀錄之素行（參
    臺灣高等法院被告前案紀錄表）等一切情狀，量處被告有期
    徒刑6 月，並諭知如易科罰金以新台幣1 千元折算1 日之折
    算標準。經核原判決上開認事用法，均無不合，量刑亦屬允
    當。被告上訴仍執前詞否認犯罪，指摘原判決不當，為無理
    由，上訴應予駁回。
五、原判決關於同案被告葉日富所犯本件業務過失傷害罪部分，
    業經原審法院100 年度交易字第8 號判決有期徒刑4 月，如
    易科罰金以新台幣1 千元折算1 日確定，自不予論列，附此
    敘明。
據上論斷，應依刑事訴訟法第368 條，判決如主文。
本案經檢察官呂建昌到庭執行職務。
中    華    民    國   100    年    10    月    28    日
              刑事第三庭    審判長法  官  莊崑山
                                  法  官  簡志瑩
                                  法  官  張意聰
以上正本證明與原本無異。
本件判決不得上訴。
中    華    民    國   100    年    10    月    28    日
                                  書記官  王秋淑
附錄本判決論罪科刑法條：
刑法第284 條第2 項從事業務之人，因業務上之過失傷害人者，
處1 年以下有期徒刑、拘役或1 千元以下罰金，致重傷者，處3
年以下有期徒刑、拘役或2 千元以下罰金。